【裁判字號】    94,簡,2626
【裁判日期】    951229
【裁判案由】    詐欺
【裁判全文】
臺灣臺北地方法院刑事簡易判決          94年度簡字第2626號
聲  請  人  臺灣臺北地方法院檢察署檢察官
被      告  甲○○
上列被告因詐欺案件，經檢察官聲請以簡易判決處刑（九十四年
度偵緝字第一七一八號）及移送併辦（臺灣士林地方法院檢察署
檢察官九十四年度偵緝字第八八五號、臺灣臺北地方法院檢察署
檢察官九十五年度偵緝字第一一五七號），本院判決如下：
    主      文
甲○○幫助共同連續意圖為自己不法之所有，以詐術使人將本人
之物交付，處有期徒刑月，如易科罰金，以銀元佰元即新臺
幣玖佰元折算壹日。
    事實及理由
一、甲○○明知將自己之金融機構帳戶及行動電話供他人使用，
    可能因此供不法詐騙份子利用該行動電話以詐術使他人將款
    項匯入後，再予提領運用，並預見可能因而幫助他人從事詐
    欺取財之目的，但因缺錢花用，竟基於幫助數名有實施詐欺
    犯意聯絡及行為分擔之真實姓名年籍均不詳之成年人（包含
    真實姓名、年籍均不詳，自稱「張嘉峰」、「慶豐商業銀行
    張明輝主任」、「慶豐商業銀行人員」之成年男子、自稱「
    聯合信用卡中心人員」之成年女子及自稱「阿佳」之成年人
    等人）連續實施詐欺取財之不確定故意，於民國九十三年七
    月二十四某時，在某遠傳電信股份有限公司門市，向該公司
    申辦門號0000000000號行動電話（下稱遠傳電信
    行動電話）後，復於同年月二十八日某時，先前往位在臺北
    市中山區○○○路三七二號之中華商業銀行股份有限公司臺
    北分行，向該行申請開立00000000000000號
    帳戶（下稱中華商業銀行帳戶），再前往位在臺北市○○區
    ○○路四段二二○號之日盛國際商業銀行股份有限公司士林
    分行，向該行申請開立00000000000000號帳
    戶（下稱日盛商業銀行帳戶），又前往位在臺北市○○區○
    ○路一段一○五號之聯邦商業銀行股份有限公司總行營業部
    ，向該行申請開立000000000000（併辦意旨書
    誤載為000000000000）號帳戶後，旋於同日下
    午一時許，在臺北縣三重市○○○路六號八樓之名流旅館八
    五八號房間內，將其上開申請之遠傳電信行動電話、中華商
    業銀行帳戶、日盛商業銀行帳戶及聯邦商業銀行帳戶之存摺
    各一本、金融卡各一張及各該金融卡密碼各一個以每個行動
    電話門號、每家銀行帳戶各新臺幣（下同）一千元之代價，
    出售予前開真實姓名、年籍均不詳，自稱「張嘉峰」之成年
    男子使用，供該數名真實姓名年籍均不詳之成年人作為收購
    他人金融機構帳戶之存摺、金融卡及該金融卡密碼之聯絡工
    具及提領、匯出款項之用，以此行為幫助該數名真實姓名、
    年籍均不詳之成年人實施詐欺取財犯行，惟其因故未獲取販
    賣上開遠傳電信行動電話、中華商業銀行帳戶、日盛商業銀
    行帳戶及聯邦商業銀行帳戶之利益四千元。上開數名真實姓
    名、年籍均不詳之成年人（包含真實姓名、年籍均不詳，自
    稱「張嘉峰」、「慶豐商業銀行張明輝主任」、「慶豐商業
    銀行人員」之成年男子、自稱「聯合信用卡中心人員」之成
    年女子及自稱「阿佳」之成年人等人）於取得前揭甲○○交
    付之上開遠傳電信行動電話、中華商業銀行帳戶及日盛商業
    銀行帳戶之存摺各一本、金融卡各一張及各該金融卡密碼一
    個後，共同基於意圖為自己不法所有之概括犯意聯絡，先於
    同年月二十九日下午四時許，由一真實姓名、年籍均不詳，
    自稱「聯合信用卡中心人員」之成年女子，以行動電話向郭
    冠懿佯稱其信用卡已遭人盜刷，要求其撥打（○二）000
    00000號電話號碼與「慶豐商業銀行張明輝主任」聯絡
    ，俟郭冠懿依前開自稱「聯合信用卡中心人員」之成年女子
    指示撥打電話後，由真實姓名、年籍均不詳，自稱「慶豐商
    業銀行張明輝主任」之成年男子指示郭冠懿至自動櫃員機前
    操作自動櫃員機，致郭冠懿陷於錯誤，前往位在宜蘭縣宜蘭
    市○○路○段一三○號之中華郵政股份有限公司宜蘭中山路
    郵局自動櫃員機前，持其申請之第一商業銀行股份有限公司
    現金卡、提款卡及萬泰商業銀行股份有限公司現金卡，依該
    自稱「慶豐商業銀行張明輝主任」之成年男子指示操作自動
    櫃員機，而於同日下午四、五時許（起訴書誤載為九十三年
    七月三十日上午九時許），先後將四萬一千九百三十元、四
    萬九千八百八十二元及九萬九千九百八十三元匯入上開日盛
    商業銀行甲○○帳戶及上開中華商業銀行帳戶甲○○帳戶內
    而遭提領一空，嗣於同日晚上六時許，郭冠懿因發現其帳戶
    內金額短少，始知受騙。上開數名真實姓名、年籍均不詳之
    成年人復承前同一概括犯意，復於翌日下午四時許，由一真
    實姓名、年籍均不詳，自稱「慶豐銀行人員」之成年男子，
    以行動電話向林維哲佯稱其新光三越信用卡已遭人盜刷，要
    求其撥打（○二）00000000號、（○二）0000
    0000號電話號碼與聯合徵信中心聯絡，俟林維哲依前開
    自稱「慶豐人員」之成年男子指示撥打電話後，由真實姓名
    、年籍均不詳之成年人指示林維哲至自動櫃員機前操作自動
    櫃員機更改密碼，致林維哲陷於錯誤，前往某中華郵政股份
    有限公司自動櫃員機前，依上開真實姓名、年籍均不詳之成
    年人指示操作自動櫃員機，而於同日下午四時許，先後將一
    萬八千二百五十三元、九萬九千九百八十三元及九萬九千九
    百八十三元匯入上開日盛商業銀行甲○○帳戶及上開聯邦商
    業銀行帳戶甲○○帳戶內而遭提領一空。又於同年九月二十
    五日某時，蔡豐如（業經臺灣臺北地方法院檢察署檢察官以
    本案業經判決確定為由，另為不起訴處分確定）在其所有機
    車上發現記載「缺錢嗎，請打電話（0000000000
    號）給我之字語之貼紙，乃撥打上開甲○○申請之遠傳電信
    行動電話連絡後，獲知得以販賣金融機構帳戶牟利，亦於同
    年月二十七日某時，在臺北縣板橋市○○○路南雅夜市內，
    將其向位在臺北縣新店市○○路○段四七號之彰化商業銀行
    股份有限公司北新分行申請開立之00000000000
    000000號帳戶（下稱彰化商業銀行帳戶）之存摺、金
    融卡及該金融卡密碼，以一千五百元之代價，出售予前開真
    實姓名、年籍均不詳，自稱「張嘉峰」、「阿佳」之成年人
    使用，供該數名真實姓名、年籍均不詳之成年人作為提領及
    匯出款項之用，以此行為幫助該數名真實姓名、年籍均不詳
    之成年人實施詐欺取財犯行。上開數名真實姓名、年籍均不
    詳之成年人於取得前揭蔡豐如交付之彰化商業銀行帳戶後，
    承前同一概括犯意，於同日某時，由一真實姓名、年籍均不
    詳，自稱「銀行人員」之成年人，以電話向林秀花佯稱其金
    融卡已遭人冒用，要求其至自動櫃員機前操作自動櫃員機，
    致林秀花陷於錯誤，前往位在臺北縣新店市○○路○段四七
    號之中華郵政股份有限公司北新郵局自動櫃員機前，依該自
    稱「銀行人員」之成年人指示操作自動櫃員機，而於同日晚
    上八時二十二分許，將九萬九千九百八十七元匯入上開彰化
    商業銀行蔡豐如帳戶內而遭提領一空。
二、前開犯罪事實，業據被告甲○○於偵查時坦承不諱，核與被
    害人郭冠懿、林秀花及林維哲於警詢時指述情節相符，復經
    證人蔡豐如於警詢時供述屬實，並有中華商業銀行九十三年
    九月十五日（九三）中銀北字第九三二六五號函及其檢附之
    客戶歷史檔交易明細查詢、客戶帳務資料查詢影本、中華商
    業銀行印鑑卡影本、客戶基本資料查詢、中華商業銀行客戶
    資訊系統資料、日盛國際商業銀行士林分行九十三年九月十
    四日日盛銀士林字第二四七號函及其檢附之日盛國際商業銀
    行客戶歷史交易查詢單影本、日盛國際商業銀行存款帳戶及
    信託帳戶相關業務往來申請書影本、個人戶基本資料維護影
    本、第一商業銀行現金卡當日交易明細表影本、第一商業銀
    行活期儲蓄存款存摺封面及內頁影本、ＡＴＭ交易查詢當日
    ＧＭ卡自行請以Ｌ４２４查詢影本、旅客登記簿、臺北市政
    府警察局士林分局查訪紀錄表、聯邦商業銀行九十四年四月
    二十五日（九四）聯銀營字第○○八八號函及其檢附聯邦銀
    行未登摺帳項查詢清單、聯邦商業銀行九十四年十一月四日
    （九四）聯銀營字第○二七八號函及其檢附聯邦銀行客戶基
    本資料、聯邦銀行活期儲蓄存款存款印鑑卡、聯邦銀行存摺
    存款明細表、通聯調閱查詢單、彰化銀行業務往來申請書、
    印鑑卡暨顧客資料卡影本、彰化商業銀行活期儲蓄存款存摺
    封面及內頁影本及中華郵政公司自動櫃員機交易明細表影本
    等件在卷可資佐證，足認被告任意性自白與事實相符，應堪
    採信。本件事證明確，被告犯行堪以認定，應依法論科。
三、新舊法比較：
（一）查被告行為後，刑法部分條文於九十四年二月二日經總統
      公布修正，並自九十五年七月一日起施行；又刑法施行法
      增訂第一條之一，亦於九十五年六月十四日經總統公布，
      並自同年七月一日起施行。按行為後法律有變更者，適用
      行為時之法律，但行為後之法律有利於行為人者，適用最
      有利於行為人之法律，現行刑法第二條第一項定有明文。
      此條規定係規範行為後法律變更所生新舊法律比較適用之
      準據法，是刑法第二條本身雖經修正，但刑法第二條既屬
      適用法律之準據法，本身尚無比較新舊法之問題，於新法
      施行後，應一律適用裁判時之現行刑法第二條之規定，為
      「從舊從輕」之比較，合先敘明。次按本次刑法修正之比
      較新舊法，應就罪刑有關之共犯、未遂犯、想像競合犯、
      牽連犯、連續犯、結合犯，以及累犯加重、自首減輕暨其
      他法定加減原因（如身分加減）與加減例等一切情形，綜
      其全部罪刑之結果而為比較，最高法院九十五年五月二十
      三日九十五年度第八次刑庭會議著有決議可資參照。經查
      ：
    １、刑法第三百三十九條第一項之詐欺取財罪之法定刑為五
        年以下有期徒刑、拘役或科或併科銀元一千元以下罰金
        ，而依增訂之刑法施行法第一條之一規定：「中華民國
        九十四年一月七日刑法修正施行後，刑法分則編所定罰
        金之貨幣單位為新臺幣。九十四年一月七日刑法修正時
        ，刑法分則編未修正之條文定有罰金者，自九十四年一
        月七日刑法修正施行後，就其所定數額提高為三十倍。
        但七十二年六月二十六日至九十四年一月七日新增或修
        正之條文，就其所定數額提高為三倍。」，比較修正之
        刑法施行法第一條之一第二項，與罰金罰鍰提高標準條
        例第一條，因罰金最高額度相同，並無輕重之分，故非
        刑罰法令之變更，無刑法第二條第一項比較新舊法之適
        用，應逕適用裁判時之刑法施行法第一條之一（最高法
        院九十五年度第二十一次刑事庭會議決議參照）。另刑
        法第三十三條第五款修正為：「主刑之種類如下：五、
        罰金：新臺幣一千元以上，以百元計算之」；與被告行
        為時之刑罰法律，即罰金罰鍰提高標準條例第一條前段
        規定之提高倍數十倍及修正前刑法第三十三條第五款規
        定之罰金最低額銀元一元相比較，新舊法關於上開詐欺
        取財罪所得併科罰金之最高額並無不同規定，然新法將
        上開詐欺取財罪所得科處之罰金最低額提高為新臺幣一
        千元，因此，比較上述修正前、後之刑罰法律，本案自
        應適用被告行為時之刑法第三十三條第五款規定論處被
        告罪責，對被告較為有利。
    ２、刑法第五十六條連續犯之規定業經刪除，則真實姓名、
        年籍均不詳，自稱「張嘉峰」、「慶豐商業銀行張明輝
        主任」、「慶豐商業銀行人員」之成年男子、自稱「聯
        合信用卡中心人員」之成年女子及自稱「阿佳」之成年
        人等人之數犯罪行為，於新法施行後，應予分論併罰。
        此刪除雖非犯罪構成要件之變更，但顯已影響行為人刑
        罰之法律效果，自屬法律有變更，新舊法比較之結果，
        仍應適用較有利於被告之行為時法律即舊法論以連續犯
        。
    ３、綜上法律修正前、後之比較，揆諸前揭說明及刑法第二
        條第一項規定，本案以適用被告行為時之相關刑罰法律
        論處被告罪責，對被告較為有利。
（二）至於刑法第二十八條原規定：「二人以上共同實施犯罪之
      行為者，皆為正犯」，修正為：「二人以上共同實行犯罪
      之行為者，皆為正犯」，本條之修正理由係為釐清陰謀共
      同正犯、預備共同正犯、共謀共同正犯是否合乎本條規定
      之正犯要件；而刑法第三十條第一項、第二項原規定：「
      幫助他人犯罪者，為從犯。雖他人不知幫助之情者，亦同
      。從犯之處罰，得按正犯之刑減輕之」，雖文字上修正為
      「幫助他人實行犯罪行為者，為幫助犯。雖他人不知幫助
      之情者，亦同。幫助犯之處罰，得按正犯之刑減輕之」，
      揆諸本條之修正理由，係為符合學界通說即幫助犯應採共
      犯從屬性說之「限制從屬形式」之理論，且明示幫助犯之
      成立以被幫助者具備違法性為必要，而不論被幫助者是否
      具有有責性。至於幫助犯之處罰效果，係「得減輕其刑」
      ，於修正前後則均無不同，是上開條文之修正均屬法理之
      明文化，對被告而言無有利、不利之情形，故均非刑罰法
      令之變更，均無刑法第二條第一項比較新舊法之適用，自
      均應逕適用裁判時之刑法第二十八條、第三十一條之規定
      （最高法院九十五年度第二十一次刑事庭會議決議參照）
      ，附此敘明。
四、按刑法上之幫助犯，係對於犯罪與正犯有共同之認識，而以
    幫助之意思，對於正犯資以助力，而未參與實施犯罪之行為
    者而言，最高法院七十五年度臺上字第一五○九號、八十四
    年度臺上字第五九九八號、第六四七五號、八十八年度臺上
    字第一二七○號判決亦同此意旨。是以，如未參與實施犯罪
    構成要件之行為，且係出於幫助之意思提供助力，即屬幫助
    犯，而非共同正犯。次按事實上雖有二人以上共同幫助之情
    節存在，但因該幫助之人所為並非實施正犯之構成要件之行
    為，此等幫助之人，應各自負幫助責任，並無刑法第二十八
    條之適用，最高法院三十三年上字第七九三號著有判例要旨
    、五十七年度臺上字第三九二一號著有判決要旨可參。又連
    續幫助與幫助連續為不同之犯罪態樣，如基於概括犯意，多
    次幫助他人犯罪，為連續幫助，該幫助者有多次犯罪行為；
    如以一幫助行為，幫助他人連續犯罪，則為幫助連續，就幫
    助犯而言，僅有一次犯罪行為，最高法院八十七年度臺上字
    第三八六五號著有判決要旨可資參照。本件被告基於幫助之
    犯意，提供行動電話及金融機構存摺予前述數名有實施詐欺
    取財概括犯意聯絡及行為分擔之真實姓名年籍均不詳之成年
    人使用，而由數名真實姓名、年籍均不詳之成年人分別對被
    害人郭冠懿、林秀花及林維哲施用詐術，致被害人郭冠懿、
    林秀花及林維哲陷於錯誤，因而匯款至被告所提供之帳戶，
    是被告所為係參與詐欺取財罪構成要件以外之行為，且在無
    證據證明被告係以正犯而非以幫助犯之犯意參與犯罪之情形
    下，應認其所為係幫助犯而非正犯行為，是核被告所為，係
    犯刑法第三百三十九條第一項詐欺取財罪之幫助犯。被告前
    開幫助詐欺取財犯行，幫助包括包含真實姓名、年籍均不詳
    ，自稱「張嘉峰」、「慶豐商業銀行張明輝主任」、「慶豐
    商業銀行人員」之成年男子、自稱「聯合信用卡中心人員」
    之成年女子及自稱「阿佳」之成年人等數名真實姓名、年籍
    均不詳之成年人犯罪，而該數名真實姓名、年籍均不詳之成
    年人間就前開詐欺取財犯行，有犯意聯絡及行為分擔，應論
    以共同正犯。又該數名真實姓名、年籍均不詳之成年人於被
    告施行其幫助行為後，先後三次詐欺取財犯行，時間緊接，
    方法相同，觸犯構成要件相同之罪名，顯係基於概括犯意為
    之，應論以連續犯。被告幫助他人犯前開罪名，依刑法第三
    十條第二項之規定，按正犯之刑減輕之。聲請人雖僅就被告
    將其向中華商業銀行臺北分行、日盛商業銀行士林分行申請
    之帳戶存摺各一本、金融卡各一張及各該金融卡密碼出售予
    前開自稱「張嘉峰」之成年男子，而由真實姓名、年籍均不
    詳，自稱「聯合信用卡中心人員」之成年女子及自稱「慶豐
    商業銀行張明輝主任」之成年男子對被害人郭冠懿施用詐術
    ，致被害人郭冠懿陷於錯誤，因而匯款至被告所提供之帳戶
    部分聲請簡易判決處刑，惟聲請人移送併辦被告於同時間、
    地點將其向遠傳電信股份有限公司申請之遠傳電信行動電話
    、向日盛商業銀行士林分行、聯邦商業銀行總行營業部申請
    之帳戶存摺各一本、金融卡各一張及各該金融卡密碼出售予
    前開自稱「張嘉峰」之成年男子使用，而由自稱「慶豐銀行
    人員」之成年男子及自稱「銀行人員」之成年人分別對被害
    人林維哲、林秀花施用詐術，致被害人林維哲、林秀花陷於
    錯誤，因而匯款至被告所提供之日盛商業銀行、聯邦商業銀
    行帳戶部分與前開已起訴有罪部分有實質上一罪關係，為起
    訴效力所及，本院自應併予審理論究，併此敘明。爰審酌被
    告前無前科，素行尚佳，僅為圖得微薄利益，出售上開行動
    電話及三帳戶予前述數名真實姓名、年籍均不詳之成年人使
    用，使前開犯罪之人得以逃避犯罪之查緝，所為已嚴重擾亂
    金融社會秩序，影響社會正常交易安全，增加被害人尋求救
    濟之困難，並使犯罪之追查趨於複雜，本應予以嚴懲，惟其
    犯罪後坦承犯行，態度良好及其犯罪之動機、目的、手段、
    生活狀況、智識程度暨犯罪後之態度等一切情狀，量處如主
    文所示之刑。按被告行為後，關於易科罰金之折算標準，除
    刑法第四十一條有所修正外，罰金罰鍰提高標準條例亦於九
    十五年五月十七日經總統公布修正，刪除第二條有關易科罰
    金及易服勞役折算標準之規定，並自九十五年七月一日起施
    行。刑法第四十一條第一項前段關於易科罰金之規定，新法
    修正為「犯最重本刑為五年以下有期徒刑以下之刑之罪，而
    受六個月以下有期徒刑或拘役之宣告者，得以新臺幣一千元
    、二千元或三千元折算一日，易科罰金」，惟依被告行為時
    之刑罰法律即修正前刑法第四十一條第一項前段：「犯最重
    本刑為五年以下有期徒刑以下之刑之罪，而受六個月以下有
    期徒刑或拘役之宣告，因身體、教育、職業、家庭之關係或
    其他正當事由，執行顯有困難者，得以一元以上三元以下折
    算一日，易科罰金」及修正前罰金罰鍰提高標準條例第二條
    關於「依刑法第四十一條易科罰金者，均就其原定數額提高
    為一百倍折算一日；法律所定罰金數額未依本條例提高倍數
    ，或其處罰法條無罰金刑之規定者，亦同」等規定，易科罰
    金之折算標準最高為銀元三百元，最低為銀元一百元，換算
    為新臺幣後，最高額為新臺幣九百元，最低額為新臺幣三百
    元。比較修正前、後關於易科罰金折算標準之刑罰法律，適
    用修正前之規定即修正前刑法第四十一條第一項前段及修正
    前罰金罰鍰提高標準條例第二條規定，對被告較為有利，爰
    依刑法第二條第一項前段之規定，適用最有利於被告之行為
    時法即修正前刑法第四十一條第一項前段、修正前罰金罰鍰
    提高標準條例第二條規定處罰，爰併諭知易科罰金之折算標
    準。
五、依刑事訴訟法第四百四十九條第一項前段、第三項，刑法第
    二條第一項前段、第三十條第一項前段、第二項、第二十八
    條、第三百三十九條第一項、修正前刑法第五十六條、第四
    十一條第一項前段，刑法施行法第一條之一、修正前罰金罰
    鍰提高標準條例第二條，現行法規所定貨幣單位折算新臺幣
    條例第二條，逕以簡易判決處刑如主文。
六、如不服本件判決，得自收受送達之日起十日內，向本院提起
    上訴。
中    華    民    國  九十五  年   十二   月  二十九  日
                      臺灣臺北地方法院刑事第二庭
                          法      官  雷淑雯
以上正本證明與原本無異。
中    華    民    國  九十五  年   十二   月  二十九  日
                          書  記  官  陳弘文
附錄本案論罪科刑法條全文
刑法第三百三十九條第一項
意圖為自己或第三人不法之所有，以詐術使人將本人或第三人之
物交付者，處五年以下有期徒刑、拘役或科或併科一千元以下罰
金。


司法院資訊處製作；財團法人民間司法改革基金會備份。
